【裁判字號】    98,台上,3785
【裁判日期】    980702
【裁判案由】    違反商業會計法
【裁判全文】
最高法院刑事判決            九十八年度台上字第三七八五號
上  訴  人  台灣高等法院檢察署檢察官
上  訴  人
即  被  告  乙○○
選任辯護人  謝佳伯律師
上  訴  人
即  被  告  丙○○
選任辯護人  侯雪芬律師
上  訴  人
即  被  告  戊○○
選任辯護人  程巧亞律師
上  訴  人
即  被  告  丁○○
選任辯護人  林志嵩律師
被      告  甲○○
選任辯護人  羅秉成律師
            魏順華律師
上列上訴人等因被告等違反商業會計法案件，不服台灣高等法院
中華民國九十五年七月五日第二審判決（九十五年度上訴字第一
四三四號，起訴案號：台灣宜蘭地方法院檢察署九十四年度偵字
第一三一八號），提起上訴，本院判決如下：
    主  文
原判決撤銷，發回台灣高等法院。
    理  由
本件原判決撤銷第一審關於上訴人乙○○、丙○○、戊○○、丁
○○與被告甲○○部分之科刑判決，改判仍依修正前刑法牽連犯
之規定，從一重論處乙○○、丙○○、戊○○、丁○○共同商業
負責人，以明知為不實之事項，而填製會計憑證罪刑；並以不能
證明甲○○有被訴違反商業會計法第七十一條第一款之會計憑證
、帳冊填記不實及刑法行使業務上登載不實文書、詐欺之犯罪，
改判諭知甲○○無罪，固非無見。
惟查：(一)、被告以外之人於審判外之言詞或書面陳述，除法律有
規定者外，不得作為證據，刑事訴訟法第一百五十九條第一項定
有明文。而所謂法律有規定者，即包括同法第一百五十九條之一
至同條之五所規定傳聞證據具有證據能力之例外情形。故如欲採
被告以外之人於審判外之言詞，即如警詢或檢察官偵查中之言詞
為證據時，須符合法律所規定之例外情形，方得認其審判外之陳
述有證據能力，並於判決中說明其符合傳聞證據例外可信之情況
及心證理由，否則即有違證據法則及判決不備理由之違法。本件
原判決認定被告乙○○、丙○○、戊○○、丁○○（下稱乙○○
等四人）有其事實欄所載之犯行，依理由之說明，係以證人李烽
民於法務部調查局宜蘭縣調查站（下稱調查局）之供詞為其部分
之論據（見原判決第十頁倒數第十三行以下）。然未敘明其符合
傳聞證據可信之情況及心證理由，逕採為判決之基礎，自有理由
不備之違法。(二)、刑事訴訟法第一百五十九條之一第二項規定被
告以外之人於偵查中向檢察官所為之陳述，除顯有不可信之情況
者外，得為證據。是被告自身在偵查中所為之供述，即非被告以
外之人之陳述，是否具有證據能力，應依其陳述是否出於自由意
志而認定，非視是否有「顯有不可信之情況」而定。原判決理由
說明「本件被告甲○○、乙○○、丁○○、丙○○、戊○○於偵
查中向檢察官所為陳述，並無證據顯示有顯不可信之情況，渠等
於偵查中所為之陳述，自有證據能力」（見原判決第六頁三）。
似以被告甲○○、乙○○、丁○○、丙○○、戊○○自己在審判
外之陳述，合於刑事訴訟法第一百五十九條之一第二項之規定，
而認定具有證據能力，有悖於證據法則之違誤。(三)、證人恐因陳
述致自己或與其有刑事訴訟法第一百八十條第一項關係之人受刑
事追訴或處罰者，得拒絕證言，同法第一百八十一條定有明文。
證人此項拒絕證言權，旨在免除其因陳述不實而受偽證之處罰、
或不陳述而受罰鍰處罰之兩難困境。為確保證人此項拒絕證言權
，刑事訴訟法第一百八十六條第二項，明定法院或檢察官有告知
證人得拒絕證言之義務。此項規定係為保護證人權利，兼及當事
人之訴訟利益而設，如法院或檢察官未先踐行此項告知義務，而
逕行告以具結之義務及偽證之處罰並命朗讀結文後具結，無異剝
奪證人此項拒絕證言權，所踐行之訴訟程序自有瑕疵。原判決先
說明被告戊○○於偵查中未經具結之陳述，對其餘被告無證據能
力（見原判決第五頁倒數第七行以下），繼引戊○○於偵查中以
被告身分未經具結之供述，為被告丙○○論罪之部分依據（見原
判決第十頁第九行以下，第三八二號偵查卷第三四六頁第八行以
下），已有證據上理由矛盾之違法。又原判決於理由內係以丙○
○於偵查中經具結之證詞，資為認定丙○○、戊○○犯罪之論據
之一（見原判決第九頁倒數第三行至第十頁第三行）。然原判決
認定丙○○與戊○○為本件明知為不實之事項，而填製會計憑證
等罪之共同正犯（見原判決第三頁三、第十九頁第十二行以下）
，則丙○○以證人身分所為不利於其等之陳述，自有致自己受刑
事追訴或處罰之可能。第一審檢察官以證人身分於民國九十三年
九月九日訊問丙○○，並未踐行上開告知得拒絕證言之義務，有
前揭訊問筆錄載明可稽（見第三八二號偵卷第二九八頁背面至第
三０二頁第五行）。此項違反告知義務規定所取得之證人供述證
據，是否仍具有證據能力？抑或應依刑事訴訟法第一百五十八條
之四規定予以斟酌審認，不無研求之餘地。原判決未予究明，遽
採為本件判決論罪基礎，所為採證難謂適法，併有判決理由不備
之違失。(四)、刑法第二百十六條、第二百十五條之行使業務登載
不實文書罪，以足以生損害於公眾或他人為構成要件，此項「足
以生損害於公眾或他人」之構成犯罪事實，不僅事實欄應明白認
定，且須於理由內說明其所憑之依據，方足資以論罪科刑。依原
判決認定之事實，被告乙○○等四人基於行使業務上登載不實文
書之犯意聯絡，推由丙○○、丁○○分別利用不知情之李烽民、
許貴連製作完成不實內容之「颱風搶修工程合約書」及由戊○○
製作完成不實之「估驗請款單」「合約估驗明細表」等業務上之
文書，分別持交志友營造有限公司（下稱志友公司）用印，及持
向雙喜營造股份有限公司（下稱雙喜公司）辦理請款事宜，足以
生損害於雙喜公司及志友公司，但理由欄並未說明如何認定被告
乙○○等四人上揭之行為，足以生損害於雙喜公司及志友公司之
理由，亦有判決不備理由之違法。(五)、無罪之判決，依法既應記
載其理由，則對於被告被訴之事實及其不利之證據資料，如何不
足以證明被告犯罪，均應逐一詳述其理由，否則即有判決不載理
由或理由不備之違法。原判決認甲○○無前載違反商業會計法之
犯行，雖於理由內說明依證人曾麗鶯於調查局之證詞，甲○○未
在卷附「統一發票」、「工程估驗請款單」、「應付票據傳票」
等親自裁核批示及蓋印，而係由曾麗鶯代為核印云云（見原判決
第二八頁倒數第四行以下）。然稽之卷附筆錄內容，證人許巧旻
先後於調查局及偵訊時證稱：雙喜公司總價新台幣（下同）一千
二百萬元之九十一年十一、十二月份統一發票（編號：ＱＶ00
000000）應付票據傳票（編號：000000－000）
係由該公司會計助理黃怡華填製，上粘貼統一發票，工程估驗請
款單及已開立之支票附陳，由會計陳品溦及伊各在會計欄、財務
欄蓋章後，經由董事長甲○○批核後，始通知志友公司許貴連前
來領取支票；雙喜公司支付志友公司一千二百萬元，係志友公司
先向工地請款，工地主任戊○○填寫估驗請款單，上呈丙○○、
乙○○，最後再交由甲○○於簽發支票時一併簽名（第三六三九
號偵查卷第九七、一五九頁）；證人曾麗鶯、許巧旻復證稱：「
（雙喜營造公司實際是由何人在經營？）甲○○管財務，出帳須
由他簽核，此時我們會附上相關憑證或發票．．」（同上偵查卷
第四四、四五頁），乙○○並供稱其不過問雙喜公司之財務，均
係甲○○經手（同上偵查卷第二二頁，原審卷第一一六頁）；甲
○○於偵審中亦坦稱其於九十一年間在雙喜公司負責財務管理，
公司之付款均由其負責；其有於本件估驗單、請款單、傳票上簽
名（同上偵查卷第十六、一七九頁，第一審卷第五七、六六頁）
。上情如果無訛，似證稱甲○○仍掌控雙喜公司之財務，本件不
實會計憑證之出帳仍須經其親自審核批示後始得放行，原判決對
此不利於甲○○之證詞，如何不得採為論罪之依據，未為必要之
說明，遽採證人曾麗鶯關於系爭合約書上係其蓋用雙喜公司印章
之陳述，而為甲○○有利之認定，同有理由欠備之違法。(六)、證
據之證明力，固屬法院自由判斷之，但不得違背經驗法則，如其
判斷仍存有疑竇，在釐清前，尚難遽採為被告有利或不利之認定
。原判決依憑卷附丁○○開立發票日九十一年十一月七日、同年
十二月七日、九十二年三月七日、同年五月七日，面額計一千二
百餘萬元之六紙支票，其票面上並無加註受款人之姓名或公司名
稱，認定被告甲○○誤認係私人借款之還款票據之辯解為可採。
然依據卷附筆錄之記載，甲○○於偵訊時供稱：其不認識丁○○
，只在淡江大學破土典禮見過面，未曾借款予丁○○（見第三六
三九號偵查卷第二頁）；證人許巧旻於偵查中亦證稱：丁○○未
曾向雙喜公司借款（同上偵查卷第一六０頁）。如果無訛，甲○
○、雙喜公司與丁○○間之前既無任何借貸關係，依前揭(五)之記
載，甲○○對雙喜公司財務情況似非不熟稔，於取得上揭丁○○
名義之鉅額票據後，何以毫未究明支票來源及用途，即率令秘書
曾麗鶯存入自己帳戶內兌現，直至九十三年九月間於知悉檢調單
位搜索雙喜公司時，始再囑咐曾麗鶯將該款項自其帳戶內領出退
還雙喜公司，甲○○之行為能否徒以係誤認云云，即認定其無為
自己不法利益之意圖？非無研求之餘地。(七)、被告乙○○等四人
行為後，商業會計法於九十五年五月二十四日修正公布，第七十
一條第一款之法定刑由五年以下有期徒刑、拘役或科或併科「新
台幣十五萬元」以下罰金，修正為五年以下有期徒刑、拘役或科
或併科「新台幣六十萬元」以下罰金。原判決未依刑法第二條第
一項規定，為法律修正之比較適用，即逕依修正前刑法牽連犯規
定，從一重之商業會計法第七十一條第一款之罪論處（見原判決
第十九頁第二十行），亦有違誤。以上或係上訴人等上訴意旨所
指摘，或為本院得依職權調查之事項，應認原判決有撤銷發回更
審之原因。原判決就被告乙○○不另為無罪諭知部分，基於審判
不可分原則，及被告甲○○被訴行使業務上登載不實文書部分，
經原判決為無罪之諭知，固屬不得上訴第三審之案件，惟此部分
因檢察官認與違反商業會計法部分有裁判上一罪之關係，均應併
予發回。原審判決後，中華民國九十六年罪犯減刑條例，業於九
十六年七月十六日施行，案經發回，併應注意及之。
據上論結，應依刑事訴訟法第三百九十七條、第四百零一條，判
決如主文。
中    華    民    國  九十八  年    七    月    二    日
                      最高法院刑事第十一庭
                          審判長法官  石  木  欽
                                法官  洪  佳  濱
                                法官  韓  金  秀
                                法官  呂  丹  玉
                                法官  段  景  榕
      本件正本證明與原本無異
                                      書  記  官
中    華    民    國  九十八  年    七    月    七    日
                                                      Ｅ


司法院資訊處製作；財團法人民間司法改革基金會備份。
